臺灣臺南地方法院民事裁定
110年度消債更字第239號
聲  請  人
即  債務人  林峻民即林榮一



代  理  人  何紫瀅律師
上列當事人因消費者債務清理事件聲請更生，本院裁定如下：
    主  文
聲請駁回。
聲請費用新臺幣1,000元由聲請人負擔。
    理  由
一、債務人不能清償債務或有不能清償之虞者，且無擔保或無優
     先權之本金及利息債務總額未逾新臺幣（下同）1,200萬元
    者，於法院裁定開始清算程序或宣告破產前，得向法院聲請
    更生。債務人對於金融機構負債務者，在聲請更生或清算前
    ，應向最大債權金融機構請求協商債務清償方案，或向其住
    、居所地之法院或鄉、鎮、市、區調解委員會聲請債務清理
    之調解。聲請更生或清算不合程式或不備其他要件者，法院
    應以裁定駁回之，但其情形可以補正者，法院應定期間先命
    補正，消費者債務清理條例（下稱消債條例）第3條、第42
    條第1項、第151條第1項、第8條分別定有明文。次按消債條
    例之立法目的，在於經濟上陷於困境之消費者，若任其於惡
    性循環之債務窘境中自生自滅，其將衍生嚴重之社會問題，
    致難以維持安定之社會經濟秩序，故有予以分別情形依更生
    或清算之程式清理其債務之必要，藉以妥適調整其與相關債
    權人間之權利義務關係，以謀求消費者經濟生活之更生機會
    ，從而健全社會經濟發展。惟私法上債之關係，係以當事人
    間之信賴關係為基礎，為社會經濟組織之重要支柱，故當事
    人於以法律行為追求自己之利益之際，亦應顧及對方之利益
    ，並考量債權債務在社會上的作用，本於誠實及信用之原則
    ，行使其債權及履行其債務，故消費者欲以消債條例調整其
    所負義務，自應本於誠信原則之本旨，僅在其不能清償債務
    或有不能清償之虞而使其陷於經濟上之困境時，始得准許之
    ，以避免藉此善意之立法而惡意圖謀減免債務，致使社會陷
    於道德危險。又消債條例第3條所謂「不能清償債務或有不
    能清償之虞」者，係指債務人欠缺清償能力，對於已屆清償
    期，且已受請求債務之全部或主要部分，客觀上可預見其處
    於通常且繼續的不能清償之狀態而言，方符合消債條例為使
    不幸陷入經濟困境之人得以清理債務、重建生活，並在債務
    清理過程中能保有符合人性尊嚴之最低基本生活之目的。是
    債務人聲請更生，必以其所能運用之資產扣除生活上必要支
    出後，已經小於負債，以致不能清償，或有具體事實足認有
    不能清償之虞者，方堪許之。而債務人之清償能力，包括財
    產、信用及勞力（技術），並不以財產為限，必須三者總合
    加以判斷仍不足以清償債務，始謂欠缺清償能力而成為不能
    清償；倘債務人之資產經評估雖已不足以清償債務，惟依債
    務人之年齡及工作能力，在相當期限內如能清償債務，仍應
    認其尚未達不能清償債務或有不能清償之虞。
二、聲請意旨略以：聲請人現任職於王春涼經營之魚塭養殖廠，
    月薪為27,000元，尚須扶養父林清前、母林曾秀枝，聲請人
    積欠無擔保或無優先權之債務約1,036,784元，於民國110年
    5月6日向本院申請債務清理前置調解而調解不成立，有不能
    清償債務之情事，爰依消債條例之規定聲請更生等語。
三、經查：
  (一)聲請人為一般消費者，並未從事營業，核屬消債條例所定
       5年内未從事營業活動之消費者，且前未曾經法院宣告清
      算程序或宣告破產，亦未曾依消債條例或破產法之規定而
      受刑之宣告等情，有聲請人所提出之薪資袋、全國財產稅
      總歸戶財產查詢清單、108、109年度綜合所得稅各類所得
      資料清單、勞工保險被保險人投保資料表等件為證【見本
      院109年度南司消債調字第269號卷（下稱調解卷）第27至
      34頁、本院卷第111、112頁】，並有聲請人之稅務電子閘
      門財產所得調件明細表、本院民事紀錄科查詢表、臺灣高
      等法院被告前案紀錄表在卷足憑(見本院卷第79至82、173
      、175頁）。另聲請人前向本院聲請債務清理之調解而調
      解不成立，業經本院依職權調取上開調解卷核閱無訛，堪
      認聲請人於提起本件更生聲請前，已踐行前置調解程序而
      調解不成立。又聲請人積欠⑴日盛國際商業銀行股份有限
      公司（下稱日盛銀行）1,160,154元（本金359,330元、利
      息744,581元、違約金51,479元、費用4,764元）、⑵花旗
      （台灣）商業銀行股份有限公司184,050元（本金48,455
      元、利息135,595元）、⑶元大國際資產管理股份有限公司
      1,129,384元（本金389,851元、利息618,629元、違約金1
      20,904元）、⑷摩根聯邦資產管理股份有限公司393,744元
      （本金187,496元、利息172,496元、違約金33,752元），
      合計其所積欠之無擔保或無優先權之本金及利息債務總額
      約為2,656,433元【違約金、費用不計，另日盛銀行提出
      之前置調解債務還款分配表中花旗（台灣）商業銀行股份
      有限公司135,595元未分列利息、違約金及費用，暫均列
      為利息】，有聲請人之財團法人金融聯合徵信中心查詢當
      事人綜合信用報告回覆書、上開債權人之陳報狀、前置調
      解金融機構無擔保債務還款分配表在卷可稽（見調解卷第
      59至87、109頁），是聲請人無擔保及無優先權之本金及
      利息債務額尚未逾1,200萬元。
  (二)聲請人主張其現任職於王春涼經營之魚塭養殖廠，月薪為
      27,000元，業據其提出臺南市政府農業局魚塭養殖業登記
      證、薪資條、勞工保險被保險人投保資料表為憑（見本院
      卷第33、34、111至113頁）。另聲請人有存款532元，名
      下有以其為要保人投保之國泰人壽保險股份有限公司（下
      稱國泰人壽公司）保單號碼0000000000、0000000000之保
      險契約，除於109年5月13日、110年6月4日分別領取行政
      院發放之紓困補助各30,000元外，未領有勞工保險、國民
      年金保險各項年金給付及社會福利補助等情，則有聲請人
      之將軍郵局存摺封面及內頁交易明細、法務部高額壽險資
      訊連結作業查詢、國泰人壽公司之有效契約投保證明、勞
      動部勞工保險局函、臺南市政府社會局函在卷為按（見本
      院卷第83至87、109、110、115至119、167、169頁），均
      堪認定。基此，爰以每月收入27,000元作為聲請人償債能
      力之計算基礎。
  (三)按債務人必要生活費用，以最近一年衛生福利部或直轄市
      政府所公告當地區每人每月最低生活費1.2倍定之。受扶
      養者之必要生活費用，準用第一項規定計算基準數額，並
      依債務人依法應負擔扶養義務之比例認定之。消債條例第
      64條之2第1項定有明文。債務人聲請更生或清算時所提財
      產及收入狀況說明書，其表明每月必要支出之數額，與消
      債條例第64條之2第1項、第2項規定之認定標準相符者，
      毋庸記載原因、種類及提出證明文件，亦為消債條例施行
      細則第21之1條第3項所明定。是以聲請人戶籍地臺南市之
      111年度每人每月最低生活費14,230元之1.2倍計算，債務
      人每月必要生活費用即應以17,076元（計算式：14,230元
      ×1.2＝17,076元，元以下四捨五入）為認定基準。再者，
      聲請人之父林清前、母林曾秀枝分別為47年、51年出生，
      現住臺南市，108、109年度林清前有137,354元、52,665
      元之收入，林曾秀枝則無所得收入，林清前財產總額為3,
      603,430元、林曾秀枝財產總額為2,997,300元，林清前未
      領有勞工保險、國民年金保險各項年金給付及社會福利補
      助、林曾秀枝則於105年11月14日領有勞工保險老年一次
      給付1,215,877元等情，有其等戶籍謄本、全國財產稅總
      歸戶財產查詢清單、綜合所得稅各類所得資料清單、勞動
      部勞工保險局函、臺南市政府社會局含在卷可參（見本院
      卷第49至78、121、131至145、167、169頁），本院審酌
      林清前、林曾秀枝上開財產狀況，尚難認有不能維持生活
      之情形，應無受聲請人扶養之必要，是聲請人主張其每月
      需支出林清前、林曾秀枝生活費用共10,000元云云，尚無
      足採。綜上，聲請人每月必要支出應為17,076元。
  (四)最大債權金融機構債權人日盛銀行於前置調解時代理各家
      金融機構債權人提供聲請人以債權412,549元分180期、0
      利率、每月償還2,292元之清償方案；元大國際資產管理
      股份有限公司陳稱願提供聲請人以債權389,851元分180期
      、0利率、每月償還2,192元之清償方案；摩根聯邦資產管
      理股份有限公司陳稱願提供聲請人以債權393,744元比照
      最大債權金融機構所提出之清償條件（經本院試算後每月
      約需清償2,187元），綜上，聲請人每月分期清償之金額
      合計僅為6,671元（計算式：2,292元＋2,192元＋2,187元＝6
      ,671元），其每月可供運用之餘款9,924元（計算式：27,
      000元－17,076元＝9,924元）尚足支應，且聲請人所有之系
      爭保險契約迄至110年8月20日止，有現金價值211,059元
      （見本院卷第115至119頁），聲請人亦可就此價值有效分
      配運用，又聲請人現年43歲（67年8月生），距強制退休
      年齡65歲尚有21年餘，顯見聲請人仍有依上開債權人提供
      之清償方案清償債務之能力，自難認其有不能清償債務之
      情事。
四、綜上所述，依聲請人之收入及支出狀況，其每月餘款足以支
    付其債權人提供之分期清償方案，是聲請人並無不能清償債
    務或有不能清償之虞之情事，其更生之聲請與消債條例第3
    條所定要件不合，於法無據，應予駁回，爰裁定如主文。
五、至聲請人雖表示最大金融機構債權人日盛銀行拒絕與其協商
    （見本院卷第221頁電話紀錄），然日盛銀行已於本件前置
    調解程序中提供上開分期清償方案予當事人，於協商不成立
    後，亦具狀陳稱其願提供聲請人前置調解協商方案，希望將
    本案移回前置調解程序，與聲請人再行前置協商，不同意債
    務人聲請更生等語（見本院卷第215頁），可見日盛銀行僅
    是不願於本件更生聲請程序中再次協商，並非日後均不願與
    聲請人進行債務協商。本院既已駁回聲請人更生之聲請，聲
    請人自得主動積極與債權人重啟協商以謀求適當可行之清償
    方案，附此敘明。　　
中　　華　　民　　國　　111 　年　　3 　　月　　3 　　日
                  民事消債法庭  法　官　張玉萱
以上正本係照原本作成。
如對本裁定抗告，須於裁定送達後10日內向本院提出抗告狀，並
繳納抗告費新臺幣1000元。
中　　華　　民　　國　　111 　年　　3 　　月　　3 　　日
                              書記官  鄭伊汝